【裁判字號】    99,上訴,32
【裁判日期】    990428
【裁判案由】    違反台灣地區與大陸地區人民關係條例等
【裁判全文】
臺灣高等法院刑事判決                  99年度上訴字第32號
上  訴  人  臺灣桃園地方法院檢察署檢察官
被      告  甲○○原名李睿全.
            乙○○
上列上訴人因被告違反臺灣地區與大陸地區人民關係條例等案件
，不服臺灣桃園地方法院98年訴字第584號，中華民國98年6月29
日、11月16日第一審判決（起訴案號：臺灣桃園地方法院檢察署
97年度偵字第22284號），提起上訴，本院判決如下：
    主  文
上訴駁回。
    理  由
一、公訴意旨略以：被告甲○○、乙○○均明知大陸地區人民非
    經主管機關許可，不得進入臺灣地區，且不得使大陸地區人
    民非法進入臺灣地區，竟與李永順（經原法院判決有期徒刑
    2月確定）共同基於使大陸地區人民非法進入臺灣地區之犯
    意聯絡，經甲○○徵得其胞兄李永順同意後，由乙○○安排
    李永順與素不相識之大陸地區女子姚順欽（業經檢察官為職
    權不起訴處分）辦理假結婚，使姚順欽得以親屬名義來臺探
    親，以達規避入出境管制而進入臺灣之目的。李永順由乙○
    ○及甲○○共同帶往大陸地區後，李永順與姚順欽共同基於
    行使使公務員登載不實公文書之犯意聯絡，明知雙方並無結
    婚真意，李永順竟先於民國92年4月4日在大陸福建省福州市
    公證處與姚順欽完成結婚登記，回臺後，李永順再持該公證
    處所製作之結婚公證書、財團法人海峽交流基金會（下稱海
    基會）之公證書及其戶口名簿、身分證等證件，於92年（起
    訴書誤載為94年）4月24日，至桃園縣桃園市戶政事務所，
    填具「結婚登記申請書」，申請辦理李永順與姚順欽之結婚
    登記，致使桃園縣桃園市戶政事務所承辦人員將該不實事項
    （李永順未與姚順欽結婚，卻記載姚順欽係李永順之配偶）
    ，登載於職務上所掌管之公文書即戶口名簿、李永順之身分
    證上，李永順復於同日，持使上揭公務員登載不實之戶籍謄
    本、戶口名簿及身分證，至桃園縣政府警察局桃園分局同安
    派出所，填具「大陸地區人民進入臺灣地區保證書」，辦理
    對保事宜，致承辦之不知情該管人員，將李永順與姚順欽為
    夫妻之不實事項，記載於公文書即上揭保證書之簽註意見欄
    內。姚順欽再填具「大陸地區人民進入臺灣地區旅行證申請
    書」，並檢具上揭「大陸地區人民進入臺灣地區保證書」、
    身分證、戶籍謄本等資料，委託不知情之某旅行社員工戎淑
    貞，於92年4月25日，向前內政部警政署入出境管理局（現
    改制為內政部入出國及移民署）以配偶名義探親為由，申請
    入境，致前內政部警政署入出境管理局該管公務員不知有偽
    而於上揭旅行證申請書之公文書上記載「92年4月4日結婚」
    等不實事項，而發給姚順欽入境許可證，使姚順欽得以來臺
    探親之方式掩護而於92年7月26日非法進入臺灣地區，均足
    以生損害於桃園縣桃園市戶政事務所、桃園縣政府警察局對
    戶政資料管理及大陸地區人民管理之正確性，及前內政部警
    政署入出境管理局對於入出境管理之正確性。因認被告甲○
    ○、乙○○涉犯修正前臺灣地區與大陸地區人民關係條例第
    79條第1項、第15條第1款使大陸地區人民非法進入臺灣地區
    罪嫌，及刑法第216條、第214條之行使使公務員登載不實文
    書罪嫌。
二、按犯罪事實應依證據認定之，無證據不得認定犯罪事實。又
    不能證明被告犯罪者，應諭知無罪之判決，刑事訴訟法第15
    4條第2項、第301條第1項分別定有明文。所謂認定犯罪事實
    之證據，係指足以認定被告確有犯罪行為之積極證據而言，
    該項證據自須適合於被告犯罪事實之認定，始得採為斷罪資
    料，如未能發現相當證據，或證據不足以證明，自不能以推
    測或擬制之方法，以為裁判之基礎；而被告否認犯罪事實所
    持之辯解，縱屬不能成立，仍非有積極證據足以證明其犯罪
    ，不能遽為有罪之認定；其以情況證據（即間接證據）斷罪
    時，尤須基於該證據在直接關係上所可證明之他項情況事實
    ，本乎推理作用足以確證被告有罪，方為合法，不得徒憑主
    觀上之推想，將一般經驗上有利被告之其他合理情況逕予排
    除；且無論直接或間接證據，其為訴訟上之證明，須於通常
    一般之人均不致有所懷疑，而得確信其為真實之程度者，始
    得據為有罪之認定，倘其證明尚未達到此一程度，而有合理
    之懷疑存在，致法院無從為有罪之確信，自應為無罪之判決
    （最高法院40年台上字第86號、30年上字第1831號、32年上
    字第67號及76年台上字第4986號判例意旨參照）。
三、公訴意旨認被告甲○○、乙○○涉犯上開罪嫌，無非係以行
    政院衛生署桃園療養院97年1月10日桃療醫字第0970000170
    號函、居善醫院診斷證明書、大陸地區人民資訊管理系統查
    詢資料、大陸地區人民進入臺灣地區旅行證申請書、大陸地
    區人民進入臺灣地區保證書、李永順、姚順欽、甲○○及乙
    ○○之入出國日期證明書、李永順全戶戶籍資料查詢結果、
    結婚登記申請書等為其主要論據。
四、訊據被告乙○○、甲○○均堅詞否認有違反臺灣地區與大陸
    地區人民關係條例及偽造文書等犯行，被告乙○○辯稱：李
    永順確實是伊介紹去大陸娶新娘的沒錯，而姚順欽是透過大
    陸的「阿芳」告訴伊她哥哥要她嫁來臺灣，姚順欽並沒有提
    到要來臺灣打工的事，伊沒有辦假結婚等語；被告甲○○則
    辯稱：因伊二哥李永順患有精神病，李永順自己及伊父母、
    哥哥等人都希望有人可以照顧李永順，伊得知可娶大陸新娘
    之訊息後有告知伊母親及哥哥們，大家都同意李永順娶大陸
    新娘，李永順自己也有意願，伊是真的要幫李永順娶新娘才
    帶李永順到大陸去，結婚費用是由兄弟均分等語。經查：
(一)被告乙○○曾帶領被告甲○○及李永順至大陸地區辦理姚順
    欽與李永順結婚事宜，姚順欽並因此婚姻關係申請來臺獲准
    ，於92年7月26日入境，且戶政機關亦依李永順之聲請而將
    李永順與姚順欽結婚之事項登載於戶口名簿及李永順之身分
    證上等情，業據被告甲○○、乙○○供認在卷，並有結婚公
    證書、海基會公證書、大陸地區人民進入臺灣地區旅行證申
    請書、大陸地區人民進入臺灣地區保證書、李永順、姚順欽
    及被告甲○○、乙○○之入出國日期證明書、李永順全戶戶
    籍資料查詢結果、結婚登記申請書等文件在卷可考，堪認屬
    實。
(二)本件所應審究者，厥為被告乙○○、甲○○是否有利用讓李
    永順與姚順欽假結婚之方式，使姚順欽非法進入臺灣地區，
    及使公務員登載不實之結婚事項並行使登載不實之文書。查
    ：
  1.據證人即被告甲○○之大哥林廷芳於原審訊問時具結證稱：
    我知道李永順娶大陸人的事情，因李永順病情不好，我們不
    想讓他無依無靠，而我也沒有時間跑醫院照顧李永順，且李
    永順娶太太也可以照顧我媽媽，當時娶大陸新娘費用也不高
    ，就想娶一個大陸新娘，讓我弟弟住在家裡也有人照顧，所
    以我們就決定讓他娶大陸新娘，李永順也有娶大陸新娘的想
    法，費用則是我們兄弟集資等語，核與被告甲○○上開辯解
    一致，且李永順確因患有精神疾病多次入院診療乙情，亦有
    行政院衛生署桃園療養院97年1月10日桃療醫字第09700001
    70號函所附李永順病歷資料及居善醫院97年1月9日居善醫字
    第970001號函檢附之診斷證明書（見96年度偵字第29097號
    卷第29頁至第29頁）在卷足憑，益徵被告甲○○及證人林廷
    芳所述因李永順病情不佳，欲娶大陸新娘負責照顧李永順等
    情節，並非虛構，抑且，證人林廷芳於原審訊問時所證述：
    因為李永順的病情關係，我們不太敢讓他與臺灣女孩交往，
    也沒有物色到願意來照顧李永順的臺灣女孩，但大陸女子因
    離鄉來臺，會想多賺一點錢給大陸的家人，所以比較願意盡
    心照顧李永順等語，亦與常情事理相符，稽上各情，堪認證
    人林廷芳之證述為真，應可採信。
  2.被告甲○○於原審及本院均供稱：伊與李永順至大陸娶新娘
    ，一人各付6萬元給仲介乙○○，包括聘金、酒席、機票及
    住宿等費用等語（見98年訴字第584號卷第46頁，本院卷第
    30頁反面），核與被告乙○○於原審及本院陳稱：李永順他
    們一人給我6萬元，不用再出機票錢及其他費用，用這些錢
    支付，介紹一人伊大約賺1萬多元等語（見98年訴字第584
    號卷第52頁反面，本院卷第44頁反面），及證人林廷芳證稱
    ：李永順至大陸娶新娘的錢是伊等兄弟集資等語（見97年度
    桃簡字第3403號卷第18頁反面）均相符合，足見被告甲○○
    與其兄弟因於行前已先支付一人6萬元之費用給仲介乙○○
    ，故其等至大陸均無庸再為其他支出，是公訴人以被告甲○
    ○於偵查中曾稱：機票及住宿費用為仲介支付，即認李永順
    、甲○○自乙○○處獲得免費之機票、食宿等而未支付任何
    費用，與假結婚模式相符云云，容有誤會。
  3.又依證人姚順欽於警詢時證稱：我與李永順於3年前在大陸
    辦理結婚，他跟他大弟一起去大陸跟我辦理結婚，我在大陸
    沒有工作，我大陸丈夫已經去世，我們生有2個小孩，大陸
    家境很苦，我跟李永順結婚的目的是要賺錢養小孩等語觀之
    ，姚順欽不僅無隻字片語提及其與李永順間是假結婚之關係
    ，且其所稱結婚之目的係為賺錢養小孩等情節，更適足以證
    明林廷芳上開證稱大陸女子為多賺一點錢給大陸的家人，會
    比較願意照顧李永順等內容非虛。因之，本件確係因被告甲
    ○○與其兄弟考量大陸女子較可能有意願照顧李永順，李永
    順也有娶大陸新娘之真意，且姚順欽亦有意與臺灣男子結婚
    ，以利來臺賺錢養大陸之小孩之情況下，李永順始與姚順欽
    達成結婚之合意，其狀甚明。再徵諸李永順於姚順欽來台當
    天曾一起去派出所辦手續，第2天下午即因精神疾病再度住
    院，業據李永順於偵查時供述在卷（見96年度偵字第29097
    號卷第8頁反面），且姚順欽亦於偵查中證稱辦手續時李永
    順病況還好，但嗣後李永順住進精神病院時伊就哭了等語（
    見95年度偵字第30022號卷第57頁），顯見姚順欽若自始即
    係欲利用假結婚之方式來台打工，則李永順住進精神病院時
    ，其何須難過哭泣？益徵姚順欽同意與李永順結婚之始，確
    有結婚之真意。況依常情，若大陸女子明白表示欲辦理假結
    婚來臺打工，不僅須給付費用給仲介人，尚須按月給付人頭
    費予與假結婚之「人頭老公」，惟姚順欽於警詢、偵查時明
    確供稱並未給付仲介費，亦未給予李永順人頭丈夫費用等語
    （見警卷第2頁、第3頁反面，偵查卷第56頁反面），足徵其
    等與一般假結婚之情形有別。又縱姚順欽之本意係以結婚之
    名行進入臺灣打工之實，然其是否會為規避上開費用，而刻
    意隱瞞仲介乙○○及家屬甲○○來臺打工之真正目的，而與
    有結婚真意之李永順辦理結婚，亦非無疑，是尚難僅以姚順
    欽利用結婚之名義來臺後，旋即逃離夫家外出打工賺錢之事
    實，即逆推被告甲○○、乙○○有利用李永順、姚舜欽假結
    婚之名義，使姚順欽非法進入臺灣，及使公務員將虛偽之結
    婚事項登載於職務上所掌管之公文書並行使登載不實公文書
    之犯行。
四、綜上所述，基於禁止推定罪狀之法則，確保國家刑罰權之正
    確行使之目的下，公訴意旨所依憑之證據，猶難遽論被告甲
    ○○、乙○○有何使大陸地區人民非法進入臺灣地區及行使
    使公務員登載不實文書犯行。此外，復查無其他積極證據足
    以證明被告二人確有公訴人所指上開犯行，既不能證明被告
    二人犯罪，從而原審依上開前揭法條及判例意旨所示，判決
    被告二人無罪，經核並無違誤。公訴人上訴意旨猶執陳詞，
    仍認被告甲○○、乙○○應成立使大陸地區人民非法進入臺
    灣地區及行使使公務員登載不實文書犯行，為無理由，應予
    駁回。
據上論斷，應依刑事訴訟法第368條，判決如主文。
本案經檢察官侯寬仁到庭執行職務。
中    華    民    國    99    年    4     月    28    日
                  刑事第十五庭審判長法  官  吳昭瑩
                                    法  官  賴邦元
                                    法  官  蘇隆惠
以上正本證明與原本無異。
檢察官如不服本判決，應於收受送達後10日內向本院提出上訴書
狀，其未敘述上訴之理由者並得於提起上訴後10日內向本院補提
理由書（均須按他造當事人之人數附繕本）「切勿逕送上級法院
」。
                                    書記官  楊妙恩
中    華    民    國    99    年    4     月    29    日

司法院資訊處製作；財團法人民間司法改革基金會備份。
